臺灣高雄地方法院刑事判決　　　　　　　94年度訴字第2754號
公　訴　人　　臺灣高雄地方法院檢察署檢察官
被　　　告　　辛○○
　　　　　　　丙○○
　　　　　　　丁○○
上列三人之共
同選任辯護人　王伊忱律師
　　　　　　　陳景裕律師
　　　　　　　鄭美玲律師
上列被告因偽造文書等案件，經檢察官提起公訴（94年度偵字第
2143號），本院判決如下：
    主  文
辛○○共同意圖為自己不法之所有，以不正方法由自動付款設備
取得他人之物，處有期徒刑肆月，如易科罰金，以參佰元折算壹
日。又共同行使偽造私文書，足以生損害於他人，處有期徒刑參
月，如易科罰金，以參佰元折算壹日。應執行有期徒刑陸月，如
易科罰金，以參佰元折算壹日。緩刑貳年。
丙○○共同意圖為自己不法之所有，以不正方法由自動付款設備
取得他人之物，處有期徒刑肆月，如易科罰金，以參佰元折算壹
日。又共同行使偽造私文書，足以生損害於他人，處有期徒刑參
月，如易科罰金，以參佰元折算壹日。應執行有期徒刑陸月，如
易科罰金，以參佰元折算壹日。緩刑貳年。
丁○○共同意圖為自己不法之所有，以不正方法由自動付款設備
取得他人之物，處有期徒刑參月，如易科罰金，以參佰元折算壹
日。又共同行使偽造私文書，足以生損害於他人，處有期徒刑貳
月，如易科罰金，以參佰元折算壹日。應執行有期徒刑肆月，如
易科罰金，以參佰元折算壹日。緩刑貳年。
    事  實
一、辛○○育有長子殷鐵舟、長女丁○○、三女丙○○。緣殷鐵
    舟與其配偶甲○○育有一女殷祺（女性，出生於69年9 月16
    日），嗣於民國93年5 月27日與甲○○離婚。惟殷鐵舟與甲○○婚姻不睦，其二人於離婚前即已分居十年，殷鐵舟於分
    居後，先獨居於高雄市前鎮○○○○路475 巷8 之1 號住處
    ，91年間因其罹患精神疾病，而遷往高雄市○○區○○路30
    號與其母親辛○○同住，93年7 月間則因罹患癌症，而入住
    行政院退除役官兵輔導委員會高雄榮民總醫院（以下簡稱高
    雄榮民總醫院）。殷鐵舟於前往高雄榮民總醫院住院前即將
    其所有之金融機構、郵局存簿、印鑑章、金融卡及帳戶提款
    密碼均交予辛○○保管。嗣93年8 月1 日下午6 時許，殷鐵
    舟因罹患惡性腫瘤併骨、肋膜轉移而於高雄榮民總醫院去世
    。辛○○及其女兒丙○○、丁○○明知殷鐵舟已於前揭時、
    地死亡，殷鐵舟之女兒殷祺為殷鐵舟之唯一繼承人，竟意圖
    為自己不法之所有，共同基於詐欺及偽造文書之概括犯意聯
    絡：(一)辛○○於93年8 月2 日下午1 點42分許偕丙○○、丁○○前往位於高雄市○○區○○路142 號之臺灣銀行股份有
    限公司三多分行（以下簡稱臺灣銀行三多分行），由辛○○
    將殷鐵舟設立於臺灣銀行三多分行，帳號000000000000號帳
    戶之存簿、印鑑章及提款密碼交予丙○○，並囑咐丙○○自
    上開帳戶提款，由丙○○於取款憑條上填寫殷鐵舟之帳號、
    提款密碼，並蓋用殷鐵舟之印鑑章後，持之向銀行承辦人員
    表示殷鐵舟本人同意取款之意思，自殷鐵舟之上開帳戶提款
    五萬八千元，致不知情之銀行承辦人員陷於錯誤而如數給付
    ，足生損害於金融機構對儲匯業務管理之正確性；(二)又辛○○囑咐丙○○、丁○○分別於93年8 月2 日下午3 時19分許
    起至3 時22分許止、3 時37分許起至3 時42分許止、93年8
    月3 日下午於4 時15分許起至4 時19分許止、93年8 月4 日
    下午3 時55分許起至3 時59分許止、93年8 月5 日晚間7 時
    14分許起至7 時19分許止、93年8 月6 日晚間7 時11分許起
    至7 時14分許止、93年8 月7 日晚間9 時11分許起至9 時13
    分許止，在高雄市○○區○○路130-132 號統一超商政德店
    內，以將殷鐵舟設立於建華商業銀行股份有限公司北高雄分
    行（以下簡稱建華銀行北高雄分行），帳號00000000000000
    號帳戶之提款卡插入該統一超商店內附設之中國信託商業銀
    行自動提款機內，並輸入殷鐵舟之提款密碼之方式，使自動
    付款設備辨識系統對真正持卡人之辨識陷於錯誤，而自前開
    殷鐵舟生前所設立之建華銀行北高雄分行帳戶中連續取款，
    其每次提款金額為新台幣（下同）二萬元，計其先後由上開
    自動提款設備提款6 次（其中93年8 月2 日、93年8 月3 日
    、93年8 月4 日、93年8 月5 日每日各接續提款5 次，共提
    款四十萬元；93年8 月6 日各接續提款2 次，共提款四萬元
    ；93年8 月7 日各接續提款3 次，共提款六萬元），共得款
    五十萬元；(三)辛○○再囑咐丙○○分別於93年8 月9 日及同
    年月10日、11日，在位於高雄市○○區○○路720 號之彰化
    商業銀行股份有限公司北高雄分行（以下簡稱彰化銀行北高
    雄分行），以將前開殷鐵舟所有之建華銀行北高雄分行帳戶
    提款卡插入彰化銀行北高雄分行附設之自動提款機內，並輸
    入殷鐵舟之提款密碼之方式，使自動付款設備辨識系統對真
    正持卡人之辨識陷於錯誤，而自前開殷鐵舟設立於建華銀行
    北高雄分行之帳戶中連續取款，其每次提款金額為二萬元，
    計先後連續由上開自動提款設備提款3 次（其中93年8 月9
    日、93年8 月10日、93年8 月11日每日各接續提款5 次），
    共得款三十萬元。丙○○、丁○○所提領之上開款項合計八
    十五萬八千元均全數交予辛○○。嗣因殷祺發覺有異，前往
    銀行查帳，始悉上情。
二、案經殷祺訴請臺灣高雄地方法院檢察署檢察官偵查起訴。
    理  由
壹、程序部分：
    本案卷附戶籍謄本、各該金融機關就被告辛○○、丙○○歷
    次之提款記錄（含提款之時、地、數額、取款憑證及帳戶往
    來明細）、錄影存像照片函覆本院之文件資料、自動付款設
    備印製之交易明細表及殷鐵舟住院期間之護理紀錄、死亡證
    明書，均屬從事業務之人於業務上或通常業務過程所須製作
    之紀錄文書、證明文書，且無顯不可信之情況存在，依刑事
    訴訟法第159條之4 第2 款規定，得為證據。
貳、實體部分：
一、本案被告辛○○、丙○○、丁○○持有殷鐵舟生前所留銀行
    存簿、提款卡、印鑑章及提款密碼，於93 年8 月2 日下午1
    時42分許，辛○○、丙○○、丁○○同行前往臺灣銀行三多
    分行，由辛○○囑咐丙○○填寫取款憑條，復於取款憑條上
    蓋用殷鐵舟生前所留印鑑章，以該取款憑條及殷鐵舟生前所
    留存簿臨櫃提款1 次，領得五萬八千元；又於93年8 月2 日
    下午3 時19分許起至93年8 月7 日晚間9 時13分許止，由辛○○囑咐丙○○、丁○○持殷鐵舟生前所留提款卡，由自動
    提款設備連續提款6 次，共領款五十萬元；再於93年8 月9
    日起至93年8 月11日止由辛○○囑咐丙○○持殷鐵舟生前所
    留提款卡，由自動提款設備連續提款3 次，共領款三十萬元
    ，前後合計得款八十五萬八千元之事實，業據被告辛○○、
    丙○○、丁○○於本院審理時坦承不諱，並有建華銀行北高
    雄分行帳戶往來明細表1 份、建華銀行北高雄分行93年9 月
    9 日（93）北高作字第00014 號函1 件、中國信託商業銀行
    94年5 月24日回函1 件、臺灣銀行光碟櫃歷史明細查詢表1
    份、臺灣銀行三多分行取款憑條1 紙及相片20幀在卷足憑（
    見臺灣高雄地方法院檢察署93年度保全字第4 號卷第8 頁、
    第12頁、本院卷第50頁、第92頁、第94頁、第52至62頁）；
    而殷祺為死者殷鐵舟之唯一繼承人之事實，則有卷附死亡證
    明書1 紙、戶籍謄本及其除戶抄本3 份可按（見本院卷第87
    頁、第100 頁），堪信真實。
二、惟被告辛○○辯稱：殷鐵舟生前均由伊照顧，殷鐵舟於住院
    前則將金融機構存簿、提款卡、提款密碼、印鑑章交由伊保
    管，並同意伊自前開金融機構帳戶中提領金錢，用以支付殷
    鐵舟住院所需費用及日常生活開銷。殷鐵舟去世後，殷鐵舟
    之繼承人殷祺亦曾表示願將殷鐵舟所留遺產給伊，伊始委託
    丙○○提領殷鐵舟留存於金融機構帳戶內之款項，用以支付
    殷鐵舟之喪葬費用及生活開銷，是伊並無為自己不法所有之
    意圖存在云云。被告丙○○則辯稱：伊母親辛○○因年邁不
    知如何操作自動提款機提款，而囑託伊代為提領殷鐵舟所留
    金融機構帳戶內之款項，伊始依辛○○之指示提款，並將所
    提領之金錢全數交予辛○○云云。被告丁○○則辯稱：伊於
    得悉殷鐵舟過世之消息後始南下陪伴母親辛○○，伊既未使
    用提款卡支領款項，亦未參與填寫取款憑條或蓋用印鑑章之
    行為，自不得僅憑伊於奔喪期間曾陪同辛○○前往銀行處理
    事務，遽認其犯罪等語。告訴人殷祺則堅稱：伊並未同意或
    授權辛○○、丙○○處分殷鐵舟之遺產，亦未曾表示願將殷
    鐵舟所留遺產贈與辛○○云云。是以本案爭點在於：(一)被告
    辛○○、丙○○、丁○○究有無意圖為自己不法所有，而為
    前揭取款行為之犯意聯絡；(二)被告辛○○、丙○○於取款憑
    條上蓋用殷鐵舟生前所設立之印鑑章之行為，是否因殷鐵舟
    生前曾將其設立於臺灣銀行三多分行之存簿、提款卡、印鑑
    章及提款密碼交予辛○○保管，而得阻卻成立偽造文書之犯
    罪構成要件要素。經查：
  (一)被告辛○○、丙○○、丁○○究有無意圖為自己不法所有，
    而為前揭取款行為之犯意聯絡或行為分擔部分：
  1.被告殷鐵舟於93年8 月1 日下午6 時許去世前，曾否授權被
    告辛○○使用其銀行存簿、印章、提款卡及提款密碼領款，
    用以支付日常生活及醫療就養相關費用：
  (1)被告辛○○、丙○○均辯稱：殷鐵舟因與其妻甲○○分居達
    十年，嗣於一人獨居期間又罹疾病，且自91年9 月起即遷往
    被告辛○○住處居住，由被告辛○○照顧其生活起居，並將
    其金融機構存簿、提款卡、印鑑章、提款密碼交由被告辛○○保管，授權被告辛○○支領前開金融機構帳戶內之款項，
    用以支應被告住院所需之醫療費及日常生活費用乙節，經核
    與證人即殷鐵舟之前妻甲○○證稱：伊與殷鐵舟已分居十年
    ，平日由辛○○照顧殷鐵舟等語一致（見本院卷笫142 頁、
    第143 頁）。另證人即殷鐵舟之友人乙○○亦證述：殷鐵舟
    因婚姻不睦，與其妻女分居，91年間殷鐵舟因懷疑鄰居欲加
    害於伊，而與鄰居發生爭執，經送往高雄市立凱旋醫院就醫
    ，於91年9 月間由丙○○及其夫己○○將殷鐵舟送往殷鐵舟
    之母親辛○○住處，由辛○○照顧殷鐵舟之生活，伊並親眼
    見聞殷鐵舟將存簿、印章交予丙○○等語（見本院卷第164
    頁、第168 頁）；證人即殷鐵舟之友人戊○○復證述：殷鐵
    舟兩次住養護中心，都是由伊為殷鐵舟辦理，所需費用則是
    由辛○○交付伊提款卡，由伊持之提款支付，每次提領之數
    額為二萬元以上等語明確（見本院卷第171 頁），互核證人
    乙○○、戊○○之前開證詞足見殷鐵舟自91年9 月間起即與
    辛○○共同生活，並將其存簿、提款卡交予辛○○，授權辛○○自其設立於金融機構之帳戶中提款用以支應安養費用及
    日常生活所需，是以被告二人辯稱殷鐵舟生前曾同意被告辛○○使用其存簿、提款卡及提款密碼提款用以支付生活所需
    用，核與事實相符，此部分之辯解應屬可採。足見被告辛○○、丙○○於93年8 月1 日下午6 時殷鐵舟死亡前，持殷鐵
    舟之提款卡由自動提款設備領款之行為，均屬經殷鐵舟生前
    授權之行為，合先敘明。
  (2)公訴意旨認被告辛○○、丙○○、丁○○於93年8 月2 日凌
    晨零時30分許由自動提款設備領取殷鐵舟設立於臺灣銀行三
    多分行，帳號000000000000號帳戶之金錢十萬元乙節，被告
    丙○○辯稱：上開款項係伊於殷鐵舟死亡前之93年8 月1日
    中午12時52分許，依被告辛○○之囑咐，在高雄市○○區○○路130-132 號統一超商政德店內附設之中國信託商業銀行
    自動提款機所領取等語。查被告丙○○於93年8 月1 日中午
    12時52分許，由自動提款設備領款十萬元之事實，有卷附中
    國信託附設自動提款設備所印製之交易明細單1 紙可稽（見
    本院卷第81頁）。雖臺灣銀行三多分行所出示之交易明細清
    單記載，前開以跨行轉帳方式提領之十萬元，係於93年8 月
    2 日凌晨零點30分入帳，惟據中國信託商業銀行附設於統一
    超商政德店之自動提款設備錄影相片所示，被告丙○○於93
    年8 月1 日、93年8 月2 日利用自動付款設備領款之時點分
    別為93年8 月1 日下午1 時2 分許至1 時7 分許、93年8 月
    2 日下午3 時19分許至下午3 時22分許，及同日下午3 時37
    分許至下午3 時42分止（見本院卷第50至53頁），足見被告
    丙○○於93年8 月2 日凌晨零時30分並未前往上開自動提款
    設備提款。再查93年8 月1 日係週日，因假日非屬金融機構
    之營業日，自無從於93年8 月1 日提款當日入帳，而於翌日
    之營業日始行入帳，是以被告丙○○前開轉帳提款之時間，
    自應以中國信託商業銀行自動提款設備所印製之交易明細單
    為據。故被告丙○○辯稱：被告辛○○囑咐伊於93年8 月1
    日中午12時52分（殷鐵舟死亡前）持殷鐵舟之提款卡，由自
    動提款設備轉帳提領十萬元乙節，核與事實相符，應堪採信
    。又自前開自動付款設備監視錄影相片以觀，93年8 月1 日
    下午1 時1 分許係被告丙○○自行前往統一超商政德店附設
    之自動提款設備提款，被告丁○○並未在場，足認被告丁○○並未於93年8 月1 日下午1 時許偕被告丙○○由自動付款
    設備領款十萬元。
  (3)揆諸前開說明，被告辛○○、丙○○於93年8 月1 日下午6
    時許殷鐵舟死亡前，持殷鐵舟之提款卡，透過自動付款設備
    所為之提款或轉帳提款行為既已事前獲得殷鐵舟生前之授權
    ，則其二人此部分之提款行為自難認有何不法意圖，本件復
    查無其他積極證據足證被告丁○○有何於93年8 月1 日下午
    6 時許殷鐵舟死亡前，偕被告辛○○、丙○○由自動付款設
    備提領殷鐵舟所遺銀行存款之犯行，故公訴意旨認被告辛○○、丙○○、丁○○此部分所為涉犯刑法第339 條之2 第1
    項之不正利用自動付款設備詐欺罪及第335 條之侵占罪嫌，
    容有誤會。
  2.殷鐵舟去世後，其唯一繼承人殷祺是否曾同意或授權被告辛○○、丙○○、丁○○提領殷鐵舟所遺銀行帳戶存款：
  (1)查殷鐵舟亡故後，殷祺曾於93年8 月5 日與被告丙○○之夫
    己○○會商遺產處理事宜，惟殷祺未曾同意將遺產全數交予
    被告辛○○，事後再經殷鐵舟生前友人乙○○兩次與殷祺及
    其母親甲○○協調將遺產給被告辛○○之相關事宜，亦均無
    結果之事實，業據證人乙○○證述在卷，並證稱：「（93年
    8 月5 日在王牌咖啡店）當時提到現金給辛○○，房子給女
    兒（即殷祺）繼承。當時我有提議將現金給辛○○，等辛○○過世後，再由丙○○她們保證將全部現金原封不動地還給
    告訴人（即殷祺），但這個提議沒有被接受…」、「殷祺說
    並不是不願意給辛○○，但希望等到喪事辦完後再談…」等
    語（見本院卷第165 頁、第167 頁），證人戊○○亦證述並
    無印象曾於殷鐵舟的葬禮或於醫院、殯儀館聽聞殷鐵舟之家
    屬談論遺產事宜（見本院卷第170 頁），證人己○○則證稱
    ：93年5 月8 日在王牌咖啡店戊○○建議殷祺寫拋棄繼承聲
    明書，由我擬稿，但因雙方沒有交集，故殷祺不簽名等語（
    見卷第173 頁），可見殷祺於93年8 月5 日既未允諾拋棄對
    殷鐵舟之繼承權，亦未同意將殷鐵舟所留遺產中之現金贈與
    被告辛○○。雖殷祺於上開時地就其日後處分殷鐵舟之遺產
    時，是否願將部分財產贈與被告辛○○乙節，並未明示拒絕
    ，然亦無其他積極證據證明殷祺已於上開時、地授權被告辛○○處分殷鐵舟所留遺產之事實，已甚顯明。
  (2)被告辛○○、丙○○雖均辯稱：殷鐵舟於93年8 月1 日下午
    6 時許死亡後，殷祺已同意將殷鐵舟所留遺產給交辛○○云
    云。證人即葬儀社之禮儀師庚○○雖亦證稱：「…當時（即
    93年8 月1 日下午6 時許）我進入往生室（即高雄榮民總醫
    院之懷遠堂）與家屬洽談，在場的人有我、丙○○、己○○
    （即丙○○之夫）、告訴人（即殷祺）、死者的前配偶（即
    甲○○）」、「…當時亡者的女兒（即殷祺）有表示喪葬事
    宜交給亡者的母親（即辛○○）主導，遺產也交給亡者的母
    親處理」等語（見本院卷第159 頁、第161 頁），另證人即
    被告丙○○之夫己○○則證稱：殷鐵舟過世當日伊在場與被
    告丙○○、甲○○及庚○○商談喪葬事宜，當時甲○○表示
    她與殷祺都同意將喪葬與遺產事宜交由辛○○處理等語（見
    本院卷第172 頁）。惟證人庚○○、己○○就殷祺於渠等在
    高雄營民總醫院懷遠堂之往生室商談喪葬事宜時是否在場，
    其二人所為證述，已有扞格。而證人甲○○亦證稱：僅伊與
    丙○○、己○○一同前往葬儀社商談喪葬事宜（見本院卷第
    141 頁），足認庚○○與家屬商談喪葬事宜時，殷祺並未在
    場，顯見證人庚○○之前開證詞應與事實有悖，不足採信。
    又證人甲○○則否認其與丙○○、己○○等人在高雄榮民總
    醫院懷遠堂附設之往生室商談殷鐵舟之喪葬事宜時，曾談及
    殷祺願放棄遺產乙事（見本院卷第141 頁），亦與證人己○○之前揭證詞不符。況殷鐵舟死亡時，殷祺為已滿20歲之成
    年人，縱令其母親甲○○在該往生室曾與被告等人商談殷鐵
    舟遺產處理之情形屬實，惟甲○○並非本件繼承人，自無從
    代殷祺為拋棄繼承之意思表示，是證人己○○、庚○○所為
    前開證詞，尚不足以為被告辛○○、丙○○有利之認定。
  (3)另被告丙○○雖辯稱：殷祺於93年8 月3 日在建華證券股份
    有限公司左營分公司（以下簡稱建華證券左營分公司）曾與
    辛○○一同簽立切結日期為93年8 月2 日之切結書乙紙，聲
    明殷鐵舟因惡性腫瘤末期昏迷住院治療中，因住院期間急需
    現金，請求證券公司同意殷祺將殷鐵舟設立於該公司，帳號
    7807 -06號帳戶中之股票賣出等情，足見殷祺確曾同意將殷
    鐵舟身後所遺股票交予辛○○處理云云，固有卷附切結書1
    紙可憑（見本院卷第70頁），惟證人殷祺結證稱：伊因接獲
    被告丙○○之電話通知始趕往建華證券左營分公司，斯時丙○○以辦理遺產繼承事宜十分繁複為由，要求伊簽立上開切
    結書，伊鑑於丙○○曾於銀行工作，且切結書中載明須經伊
    本人同意始可賣出股票，伊始於前開切結書簽名，經伊於93
    年8 月9 日前往建華證券左營分公司查證，始知被告丙○○
    於其簽立切結書之前即已賣出股票等語（見本院卷第153 頁
    、第191 頁），被告丙○○復供述：（這張切結書）是8 月
    3 日為了8 月2 日的證券買賣而補簽，8 月2 日伊賣股票時
    ，營業員要求伊帶殷鐵舟到場，伊不得已在營業員要求之下
    ，才通知殷祺簽切結書等語（見本院卷第191 頁），而殷鐵
    舟設立於建華證券左營分公司之證券帳戶確曾於93年8 月2
    日賣出福壽實業、東鋼、永光、東鋼、大成鋼、威致鋼鐵等
    公司之股票，則有卷附殷鐵舟之證券存簿1 紙可稽（見本院
    卷第72頁），足見殷祺證述係被告丙○○賣出殷鐵舟之股票
    後始獲告知，並於切結書簽名乙情，應屬信實。是以殷祺固
    於上開股票遭賣出後，簽立以「請貴公司准其（指殷鐵舟）
    女兒殷祺將殷鐵舟帳戶股票賣出」字句為內容之切結書，然
    據被告丙○○前開供述情節可知，上開切結書既係證券公司
    業務員為免自陷於客戶股票買賣糾紛而要求殷祺所簽立，則
    該切結書自有其特殊指明之用途，無從據以推論殷祺有何概
    括授權被告辛○○、丙○○二人處分殷鐵舟所留遺產之意思
    表示。
  (4)按以自己共同犯罪之意思，參與實施犯罪構成要件以外之行
    為，或以自己共同犯罪之意思，事先同謀，而由其中一部分
    人實施犯罪之行為者，均為共同正犯；次按共同正犯之意思
    聯絡，並不限於事前有所協議，其於行為當時，基於相互之
    認識，以共同犯罪之意思參與者，亦無礙於共同正犯之成立
    ，有大法官會議釋字第109 號解釋、最高法院73年台上字第
    1886 號 判決要旨足資參照。被告丁○○雖辯稱：伊於得悉
    殷鐵舟過世之消息後始南下陪伴母親辛○○，伊既未使用提
    款卡支領款項，亦未參與填寫取款憑條或蓋用印鑑章之行為
    ，自不得僅憑伊於奔喪期間曾陪同辛○○前往銀行處理事務
    ，遽認其犯罪云云。然查被告丁○○南下奔喪，時刻陪伴其
    母親即被告辛○○，自難認被告丁○○對告訴人殷祺與被告
    辛○○間之遺產繼承糾紛全無所悉，況被告丁○○於93年8
    月5 日既曾參加告訴人殷祺與證人己○○、乙○○等人在王
    牌咖啡店之協商，則被告丁○○就告訴人殷祺於協商過程中
    拒絕拋棄繼承權，也不接受將殷鐵舟所留現金遺產全數交予
    被告辛○○等情應知之甚詳，是被告丁○○就告訴人殷祺在
    93年8 月1 日下午6 時許殷鐵舟死亡後，未曾同意或授權被
    告辛○○處分殷鐵舟之遺產乙節，已有認識，被告丁○○既
    明知被告辛○○無權處分殷鐵舟所留遺產，卻於93年8 月2
    日下午1 時42分許偕被告辛○○、丙○○前往臺灣銀行三多
    分行以填寫取款憑條、盜蓋殷鐵舟所留印鑑章之方式提領殷
    鐵舟所留存款五萬八千元，再自93年8 月2 日下午3 時18分
    起至93 年8月7 日晚間9 時10分止連續陪同被告丙○○，持
    殷鐵舟所留提款卡，由自動付款設備提領殷鐵舟所留存款6
    次，共領得存款五十萬元，已如前述，自難認被告丁○○與
    被告辛○○、丙○○間無犯意聯絡。揆諸前引說明，被告丁○○與被告辛○○、丙○○於以不正方式由自動付款設備領
    取之時、以偽造取款憑條之方式於銀行櫃檯提款之時既相互
    間已有默示之意思合致，即無礙於被告丁○○共同正犯之成
    立。再參佐卷附中國信託商業銀行函覆之統一超商政德店附
    設自動提款設備監視器錄影影像相片可知，被告丁○○自93
    年8 月2 日下午3 時18分許起至93年8 月7 日晚間9 時10分
    許止，分別於93年8 月2 日下午3 時18分許、同日下午3 時
    37分許、93年8 月3 日下午4 時14分許、93年8 月4 日下午
    3 時53分許、93年8 月5 日晚間7 時13分許、93年8 月6 日
    晚間7 時11分許、94年8 月7 日晚間9 時9 分許，均偕被告
    丙○○前往統一超商政德店附設之自動提款設備提款，自93
    年8 月2 日、93年8 月3 日、93年8 月4 日、93年8 月5 日
    之錄影畫面中則清晰可見被告丁○○確有協助操作自動提款
    設備之動作（見本院卷第52頁至58頁），益見被告丁○○非
    僅單純陪同被告丙○○前往提款，更有協助操作自動提款設
    備之行為分擔。至於被告丙○○依被告辛○○之囑咐於93年
    8 月9 日、93年8 月10日、93年8 月11日在彰化銀行北高雄
    分行附設之自動提款設備提款殷鐵舟所遺建華銀行北高雄分
    行帳戶存款部分，遍查卷內並無積極證據顯示被告丁○○曾
    於上開時點偕被告丁○○前往提款，被告丁○○復供述伊於
    93年8 月8 日殷鐵舟之喪禮舉行完畢後，即返回北部住所等
    情在卷（見本院卷第189 頁），是認被告丁○○就被告丙○○更於93年8 月9 日、93年8 月10日、93年8 月11日以不正
    方式利用自動付款設備提款之行為，與被告丙○○並無犯意
    聯絡，亦無行為分擔。
  (5)準此，告訴人殷祺自93年8 月1 日下午6 時許殷鐵舟死亡之
    時起，迄今未曾同意或授權被告辛○○、丙○○、丁○○動
    用或處分殷鐵舟所留遺產，則被告辛○○、丙○○辯稱殷祺
    曾表示願將遺產交由辛○○處理云云，被告丁○○辯稱伊全
    不知情云云，均於事實不符，而非可採。是以被告辛○○、
    丙○○、丁○○於殷鐵舟去世後：由被告丙○○、丁○○
    依被告辛○○之囑咐，於93年8 月2 日下午3 時18分起至93
    年8 月7 日晚間9 時10分止；由被告丙○○依被告辛○○
    之囑咐，於93年8 月9 日起至93年8 月11日止，分別連續以
    殷鐵舟所遺提款卡、提款密碼提款之行為，乃被告辛○○、
    丙○○、丁○○基於為被告辛○○不法所有之意圖而有犯意
    聯絡及行為分擔，應堪認定。
  (二)被告辛○○、丙○○、丁○○於93年8 月2 日下午1 時42分
    許，在臺灣銀行三多分行，由被告丙○○依被告辛○○之囑
    咐，在取款憑條上蓋用殷鐵章生前所留印鑑章之行為，是否
    因殷鐵舟生前曾將其設立於臺灣銀行三多分行之存簿、提款
    卡、印鑑章及提款密碼交予辛○○保管，而得阻卻成立偽造
    文書之犯罪構成要件部分：
    按「刑法上處罰行使偽造私文書之主旨，重在保護文書之公
    共信用，故所偽造之文書既足以生損害於公眾或他人，其犯
    罪即應成立，縱制作名義人業已死亡，亦無妨於本罪之成立
    」，有最高法院40年台上字第33號判例要旨足資參照。本件
    被告辛○○之子殷鐵舟固於91年9 月間遷往被告辛○○之住
    處，與被告辛○○共同生活之際，即授權被告辛○○使用其
    銀行存簿、提款卡、印鑑章及提款密碼，自其銀行帳戶提款
    用以支應日常生活及安養所需，已如前述，惟殷鐵舟所為前
    開授權之意思表示於殷鐵舟已死亡之時（即93年8 月1 日下
    午6 時）起失其效力，被告辛○○、丙○○、丁○○再無使
    用殷鐵舟所留銀行存簿、提款卡、印鑑章及提款密碼之合法
    權源，自不得以被告曾取得殷鐵舟之生前授權而阻卻違法。
    是以被告辛○○、丙○○、丁○○既為無制作權人，明知殷
    鐵舟已經死亡，竟仍假冒已死亡之殷鐵舟之名義，填寫取款
    條、盜用殷鐵舟所留印鑑章，作成殷鐵舟本人欲向銀行支領
    存款之虛偽內容之取款憑條，堪認被告辛○○、丙○○、丁○○共同偽造取款憑條以向銀行詐領殷鐵舟之存款之事實，
    亦臻明確。被告丁○○雖辯稱：伊因殷鐵舟過去，而南下奔
    喪，隨侍陪伴母親辛○○，未涉偽造文書犯行云云，然查，
    被告辛○○、丙○○、丁○○三人一同於93年8 月2 日下午
    1 時42分許前往臺灣銀行三多分行提款，有卷附臺灣銀行三
    多分行出示之一樓營業大廳監視錄影帶畫面相片1 幀可按（
    見本院卷第59頁），被告丁○○復坦承，其係因殷鐵舟死亡
    始南下奔喪，則被告丁○○對殷鐵舟已死亡，再無從授權被
    告辛○○、丙○○等人領款乙節即知之甚詳，其明知上情，
    卻仍偕被告辛○○、丙○○前往銀行，以盜蓋殷鐵舟生前所
    留之印鑑章偽冒殷鐵舟本人仍生存之方式，詐領殷鐵舟之存
    款，其與被告辛○○、丙○○間顯有偽造文書之犯意聯絡，
    應堪認定，被告丁○○前開辯解，顯與事實有違，不足採信
    。
  (三)綜上所述，被告辛○○、丙○○、丁○○於殷鐵舟死亡迄今
    ，均未曾取得殷鐵舟之唯一繼承人殷祺授權其三人處分殷鐵
    舟所留遺產，殷祺亦未曾同意贈與殷鐵舟之部分遺產與被告
    辛○○，是被告辛○○、丙○○辯稱：其於殷鐵舟死亡後，
    經取得殷祺之同意，始自前開殷鐵舟設立於建華銀行北高雄
    分行、臺灣銀行三多分行之帳戶，以殷鐵舟所遺提款卡、印
    鑑章及提款密碼提領款項云云，均與事實不符，不足採信。
    本件事證已臻明確，被告辛○○、丙○○、丁○○三人共同
    意圖為被告辛○○不法之所有，於93年8 月2 日下午1 點42
    分許於取款憑條上蓋用殷鐵舟所留印鑑章，向銀行承辦員瞞
    騙殷鐵舟已死亡之事實，使銀行承辦員因此陷於錯誤，誤認
    殷鐵舟本人以該取款憑條為提款之意思表示，而自殷鐵舟設
    立於臺灣銀行三多分行之帳戶中交付現金予被告辛○○、丙○○、丁○○；又被告辛○○、丙○○、丁○○三人共同自
    93年8 月2 日下午3 點19分許起迄93年8 月7 日晚間9 點13
    分許止，被告辛○○、丙○○二人共同自93年8 月9 日起至
    93年8 月11日止，以將殷鐵舟所留銀行提款卡插入自動付款
    設備，並輸入殷鐵舟所留提款密碼之不正方法，由自動提款
    設備取得殷鐵舟設立於建華銀行北高雄分行帳戶中之現金等
    犯行均堪認定。
三、核被告辛○○、丙○○、丁○○於殷鐵舟自93年8 月1 日下
    午6 時許死亡後，由自動付款設備詐取現款之行為，均係犯
    刑法第339 條之2 第1 項之不正利用自動付款設備詐欺罪。
    又被告辛○○、丙○○、丁○○盜用殷鐵舟之印鑑章，詐領
    殷鐵舟帳戶存款之行為，則均犯同法第339 條第1 項之詐欺
    取財罪、同法第216 條、第210 條之行使偽造私文書罪。其
    盜用印章之行為應為偽造私文書之一部行為；而其偽造私文
    書之低度行為應為行使偽造私文書之高度行為所吸收，均不
    另論罪。其行使偽造私文書之行為與詐欺取財行為間有方法
    目的、原因結果之牽連關係，依刑法第55條規定，應從一較
    重之行使偽造私文書罪處斷。又被告辛○○、丙○○基於一
    個由自動付款設備詐領現款之概括犯意，自93年8 月2 日下
    午3 點19分許起至同年月11日止，連續於93年8 月2 日、8
    月5 日、8 月7 日、8 月9 日、8 月10日、8 月11日由自動
    付款設備取款9 次之行為；被告丁○○基於一個由自動付款
    設備詐領現款之概括犯意，自93年8 月2 日下午3 點19分許
    起至同年月11日止，連續於93年8 月2 日、8 月3 日、8 月
    4 日、8 月5 日、8 月6 日、8 月7 日由自動付款設備取款
    6 次之行為，所觸犯者均同一罪名，依刑法第56條規定，應
    論以刑法第339 條之2 第1 項之不正利用自動付款設備詐欺
    罪之連續犯。而渠等於93年8 月2 日、8 月3 日、8 月4 日
    、8 月5 日每日分別提款5 次，於93年8 月6 日提款2 次、
    於93年8 月7 日提款3 次、於93年8 月9 日、8 月10日、8
    月11日每日分別提款5 次之行為，乃利用同一次提款之機會
    ，為構成要件相同之行為，其所為具時間及空間上之緊密性
    ，各為接續犯。又殷鐵舟所遺對銀行之消費寄託債權於殷鐵
    舟死亡時，即由殷祺因繼承關係而取得，是銀行因誤認殷鐵
    舟已死亡而交付殷鐵舟所遺存款予被告辛○○、丙○○、丁○○等人之行為，非向其債權人殷祺為清償，殷祺對銀行之
    消費寄託債權並不因此消滅，是被告辛○○、丙○○、丁○○以偽造私文書之行為詐領殷鐵舟所遺銀行存款，並未使殷
    祺因繼承所取得之上開財產權利因此成為被告三人所有，僅
    致銀行承辦人員因陷於錯誤而交付殷鐵舟之存款予被告三人
    ，是其上開犯行僅構成刑法第339 條第一項之詐欺取財罪，
    不另構成刑法第335 條第1 項之侵占罪，公訴意旨認被告辛○○、丙○○、丁○○等人另涉侵占犯行乙節，容有誤會，
    惟公訴意旨認被告三人所為侵占犯行與行使偽造私文書罪、
    詐欺取財罪之間有裁判上一罪之關係，爰不另為無罪之諭知
    。被告辛○○、丙○○、丁○○就行使偽造私文書罪、詐欺
    取財罪及自93年8 月2 日起至93年8 月7 日止，連續以不正
    方式利用自動付款設備詐欺罪間；暨被告辛○○、丙○○就
    其自93年8 月9 日起至93年8 月11日止，連續以不正方式利
    用自動付款設備詐欺罪間，均有犯意聯絡及行為分擔，均為
    共同正犯。被告辛○○、丙○○、丁○○所犯以不正方法由
    自動付款設備詐欺罪與行使偽造私文書罪，犯意各別，行為
    互異，二罪應予併罰。爰審酌被告辛○○、丙○○、丁○○
    為一己私慾，明知殷鐵舟去世後所留遺產乃繼承人殷祺一人
    所有，卻利用其持有殷鐵舟生前所留銀行存簿、提款卡、印
    鑑章及提款密碼之機會，以偽造取款憑條、不正利用付款設
    備提款之方式破壞銀行對其帳戶管理之正確性，損害金融交
    易秩序，其於審理中又強詞狡飾其犯行，未見悔意，迄今仍
    未與告訴人殷祺達成和解，其行為本不宜輕宥，惟念及被告
    辛○○晚年喪子，哀痛恆逾，其因經年照顧死者殷鐵舟而經
    濟見絀，復因平日與殷祺相處不睦，遲遲未能與殷祺就其老
    年生活之經濟來源達成共識，其為確保晚年生活無虞，始於
    取得繼承人殷祺之同意之前，即逕自提款；而被告丙○○、
    丁○○身為被告辛○○之女兒，不忍見母親終日憂心煩惱，
    始受其母親辛○○之囑咐而為前開觸法犯行，惟其所提領之
    金錢均已全數交予被告辛○○，而被告丁○○則未參與填寫
    提款憑條，其涉案情節當較被告丙○○為輕等一切情狀，分
    別量處如主文所示之刑，並均諭知易科罰金之折算標準，以
    資懲儆。末查，被告辛○○、丙○○、丁○○均未曾受有期
    徒刑以上之宣告，有臺灣高等法院被告前案紀錄表3 份在卷
    可稽，其因一時失慮，偶罹刑典，被告辛○○、丙○○、丁○○經此偵審程序及刑之宣告後，應知警惕，而無再犯之虞
    ，是其所受之宣告刑，以暫不執行為適當，均併諭知緩刑二
    年，以啟自新。
四、另被告辛○○、丙○○、丁○○所偽造之取款憑條，已經行
    使，並經銀行留存作為付款憑據，已非被告辛○○、丙○○
    、丁○○所有供犯罪所用之物，故不為沒收之諭知，附此敘
    明。
參、據上論斷，應依刑事訴訟法第299 條第1 項前段，刑法第28
    條、第216 條、第210 條、第339 條第1 項、第339 條之2
    第1 項、第55條前段、第51條第5 款、第41條第1 項前段、
    第74條，罰金罰鍰提高標準條例第1 條前段、第2 條，判決
    如主文。
本案經檢察官壬○○到庭執行職務。
中　　華　　民　　國　　94　　年　　12　　月　　13　　日
                  刑事第八庭    審判長法　官  李政庭
                                      法  官  李育信
                                      法  官  賴文姍
以上正本，係照原本作成，證明與原本無異。
如不服本判決，應於送達後10日內，向本院提出上訴狀。
中　　華　　民　　國　　94　　年　　12　　月　　13　　日
                                      書記官  王高山
附錄本案論罪科刑法條：
刑法第216 條、第210 條項、第339 條第1 項、第339 條之2 第
1 項
